【裁判字號】    98,簡上,923
【裁判日期】    981231
【裁判案由】    竊佔
【裁判全文】
臺灣高雄地方法院刑事判決             98年度簡上字第923號
上  訴  人
即  被  告  丁○○
上列上訴人即被告因竊佔案件，不服本院高雄簡易庭中華民國98
年7 月17日98年度審簡字第3424號刑事簡易判決（聲請簡易處刑
案號：98年度偵字第8177號），提起上訴，本院管轄第二審之合
議庭認不得以簡易判決處刑，改依通常程序審理，並自為第一審
判決如下：
    主  文
原判決撤銷。
丁○○無罪。
    理  由
一、本判決所引用據以認定被告丁○○犯罪事實存否之各項證據
    ，除符合刑事訴訟法第159 條之1 至4 所列之傳聞例外規定
    ，本得作為證據外，餘均經檢察官、被告於本院準備程序及
    審理中同意作為證據（參本院卷第25頁、第52頁），本院審
    酌各項證據作成情形，認以之為證據並無不當，依刑事訴訟
    法第159 條之5 第1 項規定，均得作為證據，合先敘明。
二、聲請簡易判決處刑意旨略以：被告丁○○係位於高雄市前金
    區○○○路577 號現代大廈之住戶，明知公寓頂樓為區分所
    有人公同共有，竟基於不法所有之犯意，未經區分所有權人
    之同意，於民國97年4 月間某日，擅自在前址頂樓女兒牆上
    架置分離式冷氣機之散熱機，長期佔用前址頂樓某隅。前址
    頂樓住戶曾久玲（住戶所有權人丙○○之母）屢次請求被告
    遷移卻未獲回應，因認被告涉犯刑法第320 條第2 項之竊佔
    罪嫌等語。
三、按行為不罰者，應諭知無罪之判決，刑事訴訟法第301 條第
    1 項定有明文。次按刑法第320 條第2 項之竊佔罪，係以行
    為人意圖為自己或第三人不法之利益，而竊佔他人之不動產
    ，為其構成要件。本罪既因不動產與動產之不同，而規定於
    同條第一項竊盜罪之後，則其竊佔之意義，應參考竊盜罪之
    規定而為解釋。茲竊盜罪係行為人意圖為自己或第三人不法
    之所有，而竊取他人之動產，為其構成要件。兩者對照以觀
    ，竊盜動產須有不法所有之意圖，而基於不法取得之故意，
    並有不法取得之行為，亦即破壞原持有支配關係，建立新持
    有支配關係，將該動產置於自己實力支配之下。竊佔不動產
    則須有不法利益之意圖，而基於不法佔有使用之故意，並有
    不法佔有使用之行為。而所謂不法佔有使用，必須破壞原佔
    有支配關係，建立新佔有支配關係，將該不動產置於自己實
    力支配之下。再者，由於不動產與動產本質之不同，不動產
    之佔有支配關係須具有繼續性及排他性，始足當之。蓋不動
    產無法移動，其持有關係之破壞與建立並不明顯；非有繼續
    性，難以知悉其係繼續使用或一時利用；非有排他性，無從
    得悉係佔為己用或與他人共同利用。如行為人僅係對該地一
    時利用，或與他人共同利用，並無繼續使用或排他使用之意
    思，即非竊佔，自難以該罪相繩（參臺灣高等法院87年度上
    易字第1740號判決意旨）。又房屋雖為不動產之一種，但房
    屋之外牆僅屬房屋結構體之一部，並非該房屋之主體，第一
    層樓房之使用人將招牌懸掛於其他樓層房屋之外牆，雖其他
    樓層房屋之所有人權利之行使受到侵害，然對房屋之整體而
    言，並未以自己之實力予以支配而加以佔據，亦即並未侵害
    其他樓層房屋所有權人對該房屋之支配權，自與竊佔罪之構
    成要件未合，不能成立竊佔罪，僅可依民法之規定排除其侵
    害（參司法院76年6 月8 日（76）廳刑一字第903 號研究意
    見，詳刑事法律問題研究彙編第5 輯176 頁）。
四、本件公訴人認被告涉有竊佔罪嫌，無非係以被告、證人曾久
    玲於檢察官偵訊中之陳述及現場照片2 幀等為其論據。訊據
    被告堅詞否認有何竊佔犯行，辯稱：大樓的牆壁是所有住戶
    都可以使用，伊前開行為並不構成竊佔罪等語。經查：被告
    係位於高雄市前金區○○○路577 號現代大廈之住戶，於97
    年4 月間某日，擅自在前址頂樓女兒牆上架置分離式冷氣機
    之散熱機乙節，業據被告於檢察官偵訊及本院中自承明確（
    參97他6729號卷第21頁、第106 頁、本院卷第25頁），核與
    證人曾久玲於檢察官偵訊中所證相符（參上開他字卷第19頁
    至第20頁、第89頁），並有現場照片2 幀在卷可參（參上開
    他字卷第11頁），此部分之事實，固堪認定。惟依上開照片
    所示，被告架設散熱機僅佔有頂樓之一小角落，參以證人即
    上開大廈管理委員會財務委員甲○○於本院審理中證稱：頂
    樓平常大家都可以使用，曬衣服的人很多，上去走一走，逛
    一逛的人也很多等語（參本院卷第56頁），可知該大廈其他
    區分所有權人對頂樓之利用，並未因被告於頂樓女兒牆架設
    散熱機佔用頂樓一小角落而受影響，顯然被告主觀上係基於
    與該大廈其他區分所有人共同利用頂樓之意思，而架設該散
    熱機，並無排除其他區分所有人使用頂樓之意思。復依上開
    照片所示，上開女兒牆僅屬頂樓結構體之一部，並非該頂樓
    之主體，被告將散熱機懸掛於女兒牆，雖對全體公同共有人
    就頂樓權利之行使有所侵害，然對頂樓整體而言，並未以自
    己之實力予以支配而加以佔據，亦即客觀上並未侵害全體公
    同共有人對該頂樓之支配權。揆諸前揭說明，被告主觀上既
    無排他使用頂樓之意思，客觀上亦未侵害全體公同共有人對
    該頂樓之支配權，所為尚與竊佔罪之構成要件有別，其他區
    分所有權人若認權利受侵害，僅可依民法之規定排除其侵害
    。是被告雖有在上開女兒牆架設散熱機，自難以刑法竊佔之
    罪責相繩。從而公訴人認被告涉犯刑法第320 條第2項 之竊
    佔罪嫌，於法尚有未洽。被告上訴指摘原判決不當，為有理
    由，應由本院撤銷原判決，另為被告無罪之諭知。
五、末按法院得為簡易判決處刑者，以所科之刑係宣告緩刑、得
    易科罰金之有期徒刑及拘役或罰金為限；於檢察官聲請以簡
    易判決處刑之案件，經法院認應為無罪判決之諭知者，應適
    用通常程序審判之，刑事訴訟法第449 條第3 項、第451 條
    之1 第4 項但書第3 款、第452 條分別規定甚明。又地方法
    院簡易庭對被告為簡易判決處刑後，經提起上訴，而地方法
    院合議庭認應為無罪判決之諭知者，依同法第455 條之1 第
    3 項準用第369 條第2 項之規定意旨，應由該地方法院合議
    庭撤銷簡易庭之判決，改依第一審通常程序審判。其所為判
    決，應屬於「第一審判決」，檢察官仍得依通常上訴程序上
    訴於管轄第二審之高等法院（最高法院91年度臺非字第21號
    判例意旨參照）。本件被告既經本院認應為無罪之諭知，已
    不符合得為簡易判決處刑之情形，除撤銷原審判決外，並應
    逕行改依第一審通常程序判決之，檢察官如不服本判決，仍
    得於法定上訴期間內，向管轄之第二審法院提起上訴，併此
    敘明。
據上論斷，應依刑事訴訟法第452 條、第455 條之1 第1 項、第
3 項、第369 條第1 項前段、第364 條、第301 條第1 項，判決
如主文。
本案經檢察官乙○○到庭執行職務
中    華    民    國    98    年    12    月    31    日
                  刑事第十四庭  審判長法  官  陳銘珠
                                      法  官  李俊霖
                                      法  官  林揚奇
以上正本證明與原本無異。
如不服本判決應於收受判決後10日內向本院提出上訴書狀，並應
敘述具體理由。其未敘述上訴理由者，應於上訴期間屆滿後20日
內向本院補提理由書(均須按他造當事人之人數附繕本)「切勿逕
送上級法院」。
中    華    民    國    98    年    12    月    31    日
                                      書記官  何明昌

司法院資訊處製作；財團法人民間司法改革基金會備份。
